【裁判字號】    98,台上,117
【裁判日期】    980122
【裁判案由】    請求返還不當得利
【裁判全文】
最高法院民事判決              九十八年度台上字第一一七號
上   訴 人  三甲好禮公寓大廈管理委員會
法定代理人  乙○○
訴訟代理人  文聞律師
            周奇杉律師
            涂成樞律師
被 上訴 人  板信商業銀行股份有限公司
法定代理人  甲○○
訴訟代理人  林嫦芬律師
上列當事人間請求返還不當得利事件，上訴人對於中華民國九十
七年八月二十六日台灣高等法院第二審判決（九十六年度上字第
四九○號），提起上訴，本院判決如下：
    主  文
上訴駁回。
第三審訴訟費用由上訴人負擔。
    理  由
本件被上訴人主張：伊於民國九十年十月十二日取得坐落台北縣
板橋市○○段二五六地號土地應有部分萬分之一八三六，及其門
牌號碼為台北縣板橋市○○街四十之一號建物所有權全部（即建
號第三一一三號，並包含共同使用部分第三一一四至三一一六建
號建物，位於三甲好禮公寓地下一、二層，下稱系爭建物），該
建物規劃為停車場，伊分管使用之車位為三十一個平面停車位及
四十七個機械停車位（下稱系爭停車位）。詎上訴人無權占用該
等停車位，迄九十四年三月十二日始返還與伊，受有相當於租金
之利益，致伊受有損害，伊得依不當得利法律關係，請求上訴人
返還新台幣（下同）一百五十五萬八千八百九十二元等情。求為
命上訴人如數給付，並加計法定遲延利息之判決（被上訴人逾上
開範圍之請求，業受敗訴判決確定）
上訴人則以：系爭建物係附掛於不得單獨所有之管理員室下，被
上訴人登記為該建物所有人，應屬無效。且縱認被上訴人係三甲
好禮公寓地下一、二層共有人，因共有人間迄未訂分管契約，被
上訴人不得就特定停車位主張有使用收益權能。況伊出租系爭停
車位，僅係就共有物之應有部分加以收益，並非不得得利等語，
資為抗辯。
原審以：依建物登記謄本記載，系爭建物用途為管理員室，實際
上亦為共用，則該建物並無獨立使用供做專有部分，或約定專用
部分之情形，被上訴人取得該建物係作管理員室等共同使用，無
悖於公寓大廈管理條例第七條規定，應認其合法取得該建物權利
。又系爭停車位坐落於第三一一四至三一一六建號建物（即三甲
好禮公寓地下一、二層，下稱系爭地下層建物）上，已連同系爭
建物移轉為被上訴人所有，為兩造所不爭。依上訴人於九十二年
十一月十七日會議紀錄第二項決議記載：原建商與部分住戶已簽
訂買賣或交換停車位契約未完成產權過戶手續者，被上訴人同意
依原契約條件重訂買賣契約，並完成過戶手續；召集地下一、二
樓持分車位人辦理簽署分管協議等語，及兩造於同年月二十一日
所立協議書（下稱系爭協議書）第一、二項關於確認被上訴人與
其他住戶之停車位，第四項關於有召集所有停車位所有權人，重
訂停車場分管及使用協議之必要等之記載，足證系爭地下層建物
共有人已就各個停車位早有分管協議。且上訴人於其所製作並於
九十三年二月十四日公告之車位明細表中，亦明確記載各車位所
有人使用情形，可見建設公司已與各買受人約定各車位所有人之
使用範圍，並行之有年，得認有默示分管契約之存在。再者，系
爭協議書第四項記載：「(一)乙方（即被上訴人）同意於九十二年
十二月一日起提供所有地下一層二十八位停車位，由甲方（即上
訴人）暫時運用，甲方應同時將地下二層所有或部份停車位（視
維修狀況而定）先交乙方管理，以便進行維修作業，期限為一個
月」等語，而上訴人迄九十四年三月三十一日始將系爭停車位返
還被上訴人，為兩造所不爭，被上訴人除提出顯示系爭停車位有
車輛停放之照片為證外，尚依公寓大廈管理條例第二十條第一項
、第二十四條第一項及第三十五條規定，請求上訴人交付出租系
爭停車位之相關契約、帳冊供其閱覽；上訴人雖以相關簿冊業因
水災毀損為由拒絕提出，並提出聲明啟示乙件為憑。縱認屬實，
上訴人迄未提出其他資料及相關人證說明之，依民事訴訟法第三
百四十四條第一項及第三百四十五條第一項規定，堪信被上訴人
主張上訴人於占有系爭停車位期間有出租全部系爭停車位為實在
。系爭平面停車位月租三千元，機械式停車位月租一千五百元，
以系爭停車位中三平面停車位自九十二年十二月起，餘二十八平
面停車位及四十七機械式停車位自九十三年一月起，均至九十四
年三月十二日止，每月分別按上開金額計算相當於租金之不當得
利為金額合計二百三十六萬一千二百九十八元，扣除該期間被上
訴人應每月給付各停車位管理費三百元、清潔費二百元及機械式
停車位維修費三百元，共八十萬二千四百零六元後，被上訴人得
請求返還之金額為一百五十五萬八千八百九十二元。綜上，被上
訴人依不當得利法律關係，請求上訴人給付一百五十五萬八千八
百九十二元及其利息，為有理由，逾此請求，為無理由。爰將第
一審所為被上訴人敗訴之判決，一部予以廢棄，改判命上訴人給
付一百五十五萬八千八百九十二元本息，並駁回被上訴人其餘上
訴。查被上訴人係系爭地下層建物之共有人，而該建物共有人就
停車位之使用已有分管協議，被上訴人分得系爭停車位，並與上
訴人簽立協議書，於九十二年十二月一日將系爭停車位交上訴人
運用或管理一月，為原審認定之事實。則上訴人於上開約定之期
限屆滿後，仍繼續占用系爭停車位，即屬無權占有，可能獲得相
當於租金之利益為社會通常之觀念，是被上訴人依不當得利法律
關係請求上訴人返還其無權占用系爭停車位期間相當於租金之利
益，洵屬正當，應予准許。原審為上訴人敗訴部分之判決，理由
雖未盡妥適，惟結果並無不同，仍應維持。上訴論旨，指摘原判
決於其敗訴部分違背法令，求予廢棄，非有理由。
據上論結，本件上訴為無理由。依民事訴訟法第四百八十一條、
第四百四十九條第二項、第七十八條，判決如主文。
中    華    民    國  九十八  年    一    月  二十二  日
                      最高法院民事第七庭
                          審判長法官  劉  福  來
                                法官  陳  國  禎
                                法官  陳  重  瑜
                                法官  簡  清  忠
                                法官  顏  南  全
      本件正本證明與原本無異
                                      書  記  官
中    華    民    國  九十八  年    二    月    十    日
                                                      Ｅ


司法院資訊處製作；財團法人民間司法改革基金會備份。
